臺灣臺北地方法院刑事判決　　　　　　　92年度易字第2437號
公　訴　人　臺灣臺北地方法院檢察署檢察官
被　　　告　丙○○
選任辯護人　楊國華律師
上列被告因妨害名譽案件，經檢察官聲請簡易判決處刑（92 年
度偵字第18882號），本院認為不宜以簡易判決處刑，改依通常
程序審理，判決如下：
    主  文
丙○○無罪。
    理  由
一、聲請簡易判決處刑意旨略以：被告丙○○係高雄市政府新聞
    處處長，於民國九十一年十二月五日晚上，在臺北市○○路
    ＴＶＢＳ電視台「二一００全民開講」節目中，就有關立法
    委員甲○○於十二初所提出之四百五十萬元支票是否偽造時
    ，基於公然侮辱及意圖散佈於眾之故意，在該全國民眾皆可
    收看之電視節目中，公然為內容不實之「甲○○先生敢影射
    不敢負責，這種人的人格不能相信，舉個例子，我覺得誠實
    是人格，不是個案，會說白賊（台語，即謊話之意）的人就
    是一直說白賊，不會說白賊的人就是一句沒證據的話也不敢
    說，但是你看甲○○，他和他隨扈太太中間出問題，被人跟
    監，在哭，還賴說是因為揭發弊案，賴到我們這邊來，所以
    被人跟監，他連這種謊言都敢說，我真的覺得誠實與否是人
    格問題... 」，而侮辱甲○○是說謊人格，並足以毀損甲○○之名譽，因認被告丙○○涉有刑法第三百零九條第一項之
    公然侮辱及同法第三百十條第一項之誹謗罪嫌等語。
二、按犯罪事實應依證據認定之，無證據不得認定犯罪事實；不
    能證明被告犯罪或其行為不罰者，應諭知無罪之判決，刑事
    訴訟法第一百五十四條第二項、第三百零一條第一項分別定
    有明文。次按認定犯罪事實所憑之證據，雖不以直接證據為
    限，間接證據亦包括在內；然而無論直接或間接證據，其為
    訴訟上之證明，須於通常一般之人均不致有所懷疑，而得確
    信其為真實之程度者，始得據為有罪之認定，倘其證明尚未
    達到此一程度，而有合理之懷疑存在時，即應為有利於被告
    之認定，更不必有何有利之證據，此經最高法院三十年上字
    第八一六號、七十六年臺上字第四九八六號分別著有判例可
    資參照。又按言論自由乃憲法所保障之基本權利，任何人或
    國家均不應任意加以侵害，惟為維護個人隱私權，使不受不
    合理之侵害，且為避免妨害他人名譽、信用，刑法妨害名譽
    及信用罪章乃定有侮辱、誹謗、損害信用之處罰，目的在於
    賦予言論自由以合理之約束及規範。刑法誹謗罪之成立，必
    須意圖散布於眾，而指摘或傳述足以毀損他人名譽之事，始
    得以誹謗罪相繩。除行為人在客觀上有指摘或傳述足以毀損
    他人名譽之事實外，尚須主觀上有毀損他人名譽之故意，方
    具構成要件該當性，而行為人是否具有主觀構成要件之故意
    ，尚須依當時具體情況客觀判斷之。立法者於一般誹謗罪之
    情形，以刑法第三百十一條明定阻卻構成要件事由，只要行
    為人之行為係以善意發表言論而客觀上符合該條所規定之要
    件，即：一、因自衛、自辯或保護合法之利益者。二、公務
    員因職務而報告者。三、對於可受公評之事，而為適當之評
    論者。四、對於中央及地方之會議或法院或公眾集會之記事
    ，而為適當之載述者，縱足以造成毀損他人名譽之結果，亦
    不該當於誹謗罪之構成要件，探求此規定之意涵，亦可知立
    法者意欲尋求名譽保護及言論自由間之折衷。因此，名譽之
    保護並非無所限制，否則倘任憑鉗束言論，適足為社會一般
    多數人之害，亦阻礙整體人類社會之進步及公共利益之推展
    。而證據法則上，倘無證據足證行為人係出於惡意所為，即
    應推定其係以善意為之。職此，本件被告是否確有誹謗之事
    實，端視其是否有誹謗之故意及所描述是否屬實而定。倘無
    證據證明被告有誹謗告訴人之故意，或有相當證據足徵被告
    所述屬實或有相當理由確信其所述屬實，而難謂其有真正惡
    意，除有具體反證外，自應推定係出於善意為之。至刑法第
    三百十條第三項前段規定：「對於所誹謗之事，能證明其為
    真實者，不罰」，係以指摘或傳述足以毀損他人名譽事項之
    行為人，其言論內容與事實相符者為不罰之條件，非謂行為
    人必須自行證明其言論內容確實真實，始能免於刑責。惟行
    為人雖不能證明言論內容為真實，但依其所提證據資料，認
    為行為人有相當理由確信其為真實者，即不能以誹謗之刑責
    相繩，亦不得以此項規定而免除公訴人於訴訟程序中，依法
    應負行為人故意毀損他人名譽之舉證責任，或法院發現其為
    真實之義務，亦經司法院釋字第一八一號、第五○九號解釋
    在案。
三、公訴人認被告涉有前開公然侮辱及誹謗罪嫌，無非係以被告
    於九十一年十二月五日晚間，參加ＴＶＢＳ電視台之「二一
    ００全民開講」節目時，所為「甲○○先生敢影射不敢負責
    ，這種人的人格不能相信，舉個例子，我覺得誠實是人格，
    不是個案，會說白賊（台語）的人就是一直說白賊，不會說
    白賊的人就是一句沒證據的話也不敢說，但是你看甲○○，
    他和他隨扈太太中間出問題，被人跟監，在哭，還賴說是因
    為揭發弊案，賴到我們這邊來，所以被人跟監，他連這種謊
    言都敢說，我真的覺得誠實與否是人格問題」等發言內容，
    係在指稱告訴人具有說謊人格，並足以毀損告訴人名譽為主
    要論據。惟訊據被告則堅決否認有何妨害名譽犯行，辯稱當
    時之發言內容，並未涉及告訴人私德，亦無誹謗故意，且告
    訴人於高雄市長選舉前以新臺幣四百五十萬元的支票指控謝
    長廷涉及新瑞都案，已對當時的選情造成重大影響，被告身
    為競選總部發言人，必須進行澄清，故於選前二日參加前開
    節目時，基於自我防衛之意，針對告訴人等指述候選人謝長
    廷涉及新瑞都案支票之公共利益事件，被動澄清並進行評論
    ，毫無妨害告訴人名譽之犯意，且事實上，被告並未指稱告
    訴人與其隨扈太太間之緋聞，僅在表達自我信念，認為誠實
    是一種人格，會說謊的人就會一直說謊等語。
四、經查：
    (一)被告於九十一年間為高雄市政府新聞處處長，並於該年度
      之高雄市長競選活動期間，擔任候選人謝長廷競選總部之
      發言人，此據當時同在謝長廷競選總部內負責文宣及活動
      督導工作之證人乙○○結證在卷（見本院九十六年四月十
      日審判筆錄第三頁）。又被告於前述競選期間內，在九十
      一年十二月五日晚上九時許，參加TVBS電視台「二一００
      全民開講」節目時，就有關「四百五十萬疑雲風暴，市長
      澄清，真相大白否」之討論主題中，回應關於謝長廷與丁○○間是否有四百五十萬元支票往來或涉及新瑞都案之質
      疑時，回稱「另外一點是甲○○先生（即本件告訴人），
      他都是敢影射不敢負責。昨天在這裡，我們乙○○副祕書
      長說：『好！你說，你敢說嗎？你敢說這四百五十萬與新
      瑞都有關係嗎？』他也不敢講，他說：『我沒講，我只是
      懷疑』敢影射不敢負責，這種人他的人格是不能相信的。
      舉個例子，我覺得誠實與欺騙是人格喔！不是個案而已，
      是人格喔！會說謊人就是一直說謊，不說謊的人，他一句
      沒證據的話都不敢說，有和沒有，謝市長我沒查出來，我
      也不敢講，這是他的人格；但是你看甲○○，他和他隨扈
      的太太中間出問題，被人跟監，在哭，賴說是因為他揭發
      弊案，賴到我們這邊來，才被跟蹤，他連這種謊言都會說
      ，我真的覺得誠實與否是人格」等發言內容之事實，亦有
      該節目錄影帶可憑，並經本院勘驗在卷（見本院卷(二)第九
      十至九七、一一七至一一八頁），核與被告自白情節相符
      ，固堪認定。
    (二)惟上開節目中所爭論之「四百五十萬元支票」，乃緣於擔
      任立法委員之本件告訴人，在九十一年十一月三十日召開
      記者會時，出示無法辨識發票人印文之帳號2405-3、票號
      AB084971、付款人高雄市第五信用合作社、發票日八十三
      年十一月五日並以謝長廷為受款人之四百五十萬元支票影
      本一紙，表示據稱該支票係由丁○○所簽發，因而質疑當
      時尋求連任高雄市長之謝長廷收取新瑞都股東丁○○四百
      五十萬元款項而涉及新瑞都弊案，此事件旋經國內各報章
      媒體連日以大幅版面廣為報導，此有該支票影本及新聞剪
      報數則附卷可稽（見九十二年度選他字第五二號卷第一至
      二七、五八、五九頁）。其後，謝長廷為否認此項指控，
      亦聲明並未涉入新瑞都案，否則將退出政壇等語，並前往
      高雄地方法院檢察署按鈴申告甲○○散播不實言論，意圖
      使其不當選而涉嫌違反選舉罷免法，嗣並表示其與余陳月
      瑛有金錢週轉往來，因而收受余陳月瑛所交付之四百五十
      萬元支票，惟仍質疑甲○○所提出支票之真實性；丁○○
      則稱支票確為伊所簽發，但伊與謝長廷從無往來，係由時
      任民進黨中常委之余陳月瑛轉交謝長廷，但用途與借貸或
      政治獻金無關；余陳月瑛則表示確曾交付該紙支票予謝長
      廷（見同上偵卷第二、三、四、六、七、十二、十三、十
      六頁中國時報、聯合報九十一年十二月一日、二日、四日
      、五日剪報）。此外，甲○○則先於同年十二月二日召開
      記者會，指伊持續追打新瑞都案，承受極大壓力，不但遭
      電話遭監聽與跟監，服務處、家人及提供資料之銀行友人
      ，近來也屢遭恐嚇，並呼籲執政當局不應利用公權力打壓
      ，有關單位應立即停止這些作為等情，有九十一年十二月
      三日中國時報剪報一則（見本院卷(二)第二七頁）存卷可參
      ；又於同年月三日向媒體指稱部分有心人士為打擊伊，提
      供對伊不利之不實資料予雜誌社，指伊涉入別人家庭，而
      即將刊登之雜誌內容指伊利用特權為隨扈王姓警官關說，
      然王姓警官係伊鄰居之子，伊因遭恐嚇才申請王姓警官擔
      任隨扈，因王姓警官與其配偶鬧離婚，其配偶即到處寄發
      檢舉函，包括寄給雜誌社提及一些不堪入耳之內容等情，
      亦經媒體報導，有九十一年十二月四日民眾日報剪報一則
      在卷可按（見本院卷(二)第二八頁）。是以被告就告訴人根
      據支票影本召開記者會，公開質疑謝長廷涉及弊案，並引
      發多方討論後，在投票日前夕，參加討論前述爭議事項之
      節目中，經主持人李濤提及「但是林益世（因參加節目亦
      同時在場）或甲○○委員最近這幾天一直死追猛打，就是
      這是不是有一個說法.... 」（見本院卷(二)第九五頁譯文
      及一一七頁勘驗筆錄）等語，並詢問被告是否就此進行澄
      清後（詳同日錄影內容），對於告訴人非以直接方式肯定
      指述謝長廷涉案，而係提出質疑引發討論之情形，兼以陳
      述經過及評論敢影射不敢負責、所言不足為信等發言內容
      ，核屬澄清辯白之性質甚明，觀其全部問答及發言內容，
      並不足以貶損告訴人名譽。
    (三)被告於前開節目中指稱告訴人「和他隨扈太太中間出問題
      ，被人跟監，在哭，賴說是因為他揭發弊案，賴到我們這
      邊來，才被跟蹤... 」等語，係在同年月三日平面媒體報
      導告訴人因持續追打新瑞都案，自稱承受極大壓力，並遭
      電話監聽與跟監；及同年月四日平面媒體報導告訴人表示
      「部分有心人士為了打擊他，甚至提供對他不利的不實資
      料給兩家雜誌社，指他涉入別人的家庭」、「甲○○指出
      ，即刊登的雜誌內容指他利用特權為隨扈王姓警官關說..
      . 但是因為王姓警官和太太鬧離婚，王姓警官的太太就到
      處寄檢舉函，包括寄給雜誌社說一些不堪入耳的內容」等
      語之後，此有前述九十一年十二月三日之聯合報、中國時
      報及同年月四日民眾日報等件附卷可憑（見本院卷(二)第二
      六至二八頁）。惟被告於前述節目中所為告訴人與隨扈太
      太中間出問題一語，並未提及上開平面媒體所載「涉入別
      人家庭」或「不堪入耳」之事，有前述節目錄影內容可憑
      ，告訴人主張被告以涉於私德、不雅之事，毀損其人格譽
      部分（見九十一年度他字第七七二六號偵查卷第六頁），
      容有誤會。至於告訴人指訴遭人恐嚇跟監一節，謝長廷競
      選總部業已自行確認內部人員並未牽涉其中，此據證人乙○○指證 ：「（問：對於甲○○於九十一年十二月二日
      記者會指稱遭有關當局恐嚇跟監之事，競選總部有無做何
      處理）因為告訴人指稱到有關當局，而我們當時都任職高
      雄市政府，所以認為他指控到我們，我們覺得很荒唐，因
      為並沒有人下令指揮做這樣的事情，在記者詢問時，我們
      都有表明與此事無關。（問：當甲○○在九十一年十二月
      三日記者會中指稱有兩家雜誌社指他涉入別人家庭，競選
      總部有無就此事進行討論）他在前一天記者會中指稱遭有
      關當局恐嚇跟監，結果第二天他又表示有雜誌社要報導，
      所以總部內部有討論到他所述遭恐嚇之事，一下說是有關
      當局，一下說是有心人士提供給雜誌社，顛三倒四，前後
      不一，所以我們當然懷疑他自己是否發生什麼事情而遭雜
      誌社狗仔隊跟監，因此也向進出競選總部的記者提到關於
      甲○○前後指述不一的情形。我們當時研判他應該是涉及
      男女之間的事而遭狗仔隊跟監。」等語綦詳（見本院九十
      六年四月十日審判筆錄第四至八頁）。是以被告綜合競選
      總部確認情形，並參酌告訴人之記者會內容，因而懷疑告
      訴人另涉紛爭，進而為前開指述，亦難認有誹謗告訴人之
      意。至於被告夾述其關於誠實與人格之看法，則屬個人理
      念之陳述，亦與貶損告訴人名譽之行為有間。
五、況以告訴人為立法委員身分，其召開記者會針對某一特定候
    選人之操守提出質疑指摘，或就個人受到公權力打壓之遭遇
    而為陳述，均已涉及公共事務範疇，此一質疑、指摘程序，
    自屬可受公評之事。從而被告以查證謝長廷帳戶後，尚未能
    證明告訴人所質疑之涉案情節；且經內部確定後，亦無以公
    權力跟監恐嚇告訴人為立論，基於競選總部發言人身份，為
    澄清流言而否認該質疑、指摘之可信性，均難認有誹謗告訴
    人之故意。遑論被告此一因自辯而對可受公評之事項所為評
    論，亦無過當之處，是其言論縱欠妥適，甚至如告訴人指訴
    已達於貶損其名譽之程度，亦屬不罰行為。此外復查無其他
    證據足認被告有檢察官聲請簡易判決處刑意旨所指之犯行，
    是本件既不能證明被告犯罪，依法應諭知無罪之判決。
據上論斷，應依刑事訴訟法第四百五十二條、第三百零一條第一
項，判決如主文。
本案經檢察官郭麗娟到庭執行職務
中　　華　　民　　國　　96　　年　　5 　　月　　23　　日
　　　　　　　　　刑事第十一庭  審判長法　官  劉方慈
                                      法  官  沈君玲
                                      法  官　鍾淑慧
以上正本證明與原本無異。
如不服本判決，應於判決送達後10日內向本院提出上訴狀（應抄
附繕本）。告訴人或被害人如對於本判決不服者，應具備理由請
求檢察官上訴，其上訴期間之計算係以檢察官收受判決正本之日
期為準。
      　　　　　　　　　　　　　　　　書記官　劉英芬
中　　華　　民　　國　　96　　年　　5　　 月　　30　　日
